【裁判字號】    95,易,65
【裁判日期】    951226
【裁判案由】    傷害
【裁判全文】
臺灣臺東地方法院刑事判決                95年度易字第65號
公  訴  人  臺灣臺東地方法院檢察署檢察官
被      告  乙○○
上列被告因傷害案件，經檢察官提起公訴（95年度偵字第2216號
），本院判決如下：
    主  文
乙○○傷害人之身體，處拘役貳拾日，如易科罰金，以銀元參佰
元即新臺幣玖佰元折算壹日。
    事  實
一、乙○○與己○○為兄弟，彼此間具有家庭暴力防治法第3 條
    第4款所規定之家庭成員關係。於民國94年7 月24日下午4時
    許，己○○祭拜神明後在臺東縣太麻里鄉香蘭村新香蘭91號
    設宴請客即將結束之際，因其大哥甲○○指責己○○簽賭，
    2 人發生爭執，其母丙○○見狀便起身抱住己○○腰部制止
    己○○，己○○掙扎時不慎使丙○○跌倒在地，乙○○遂責
    怪己○○使母親跌倒，進而基於傷害犯意，徒手毆打己○○
    1 巴掌後，接續持圓板凳丟擲己○○，惟未丟中，並將己○○壓在地上加以毆打，致己○○受有胸壁、左肩、左額、左
    臉頰挫傷之傷害。
二、案經己○○及己○○之配偶戊○○訴由臺東縣警察局大武分
    局報請臺灣臺東地方法院檢察署檢察官偵查起訴。
    理  由
一、證據能力方面：
    檢察官所提出之各項證據，係被告以外之人在審判外之書面
    陳述，均係傳聞證據，依刑事訴訟法第159條第1項之規定，
    原則上不具證據能力，惟被告至本院言詞辯論終結前未聲明
    異議，經本院審酌各該證據作成之情況，並無不適當之情形
    ，依刑事訴訟法第159條之5第2項規定，應有證據能力。
二、認定事實之依據及理由：
（一）被告於警詢、偵查時坦承：有用手掌打告訴人己○○，並
      和告訴人己○○抱在一起倒在地上等語；於本院審理中供
      承：案發當天在場之人除伊、母親丙○○、大哥甲○○、
      告訴人己○○外，尚有告訴人己○○之朋友呂麗貞在場等
      語。
（二）證人即告訴人己○○於警詢證稱：被告用拳頭毆打我，混
      亂中不知是誰用椅子丟我等語。
（三）證人呂麗貞於警詢中證稱：當時甲○○在質問告訴人己○○簽賭的事，而告訴人己○○離席時，被告就過去將告訴
      人己○○壓倒在地，並出拳往告訴人己○○身上毆打，之
      後有用椅子丟告訴人己○○等語；於偵查中復證稱：告訴
      人戊○○請我到她家吃飯，後來我看到被告拿椅子丟告訴
      人己○○，之後我看到被告將告訴人己○○壓在地下，用
      手打告訴人己○○等語。
（四）證人甲○○於警詢中證述：告訴人己○○將我媽媽推倒在
      地，被被告看見，被告便前去與告訴人己○○發生拉扯後
      扭打等語；於審理中證述：被告與告訴人己○○有在地上
      糾纏，我沒看到如何糾纏，但是有發生很大的聲響等語。
（五）此外，復有馬偕紀念醫院臺東分院94年7 月24日診斷證明
      書1紙及相片2幀在卷。
（六）綜上，本件事證明確，被告犯行堪予認定，應依法論科。
三、對被告辯解之判斷
（一）被告矢口否認有前揭傷害犯行，辯稱：案發當天是告訴人
      己○○先和伊大哥甲○○吵架，伊母親丙○○去勸阻，要
      拉告訴人己○○回家，但告訴人己○○將伊母親壓在地上
      ，伊就很生氣的打告訴人己○○1 巴掌，之後伊和告訴人
      己○○兩個人就抱在一起倒在地上，告訴人己○○所受的
      傷害並非是伊造成的云云。
（二）然查，被告案發當時確有丟擲圓板凳，並將告訴人壓倒在
      地後，毆打告訴人告訴人己○○等情，業據現場目擊證人
      呂麗貞證述無誤。雖證人呂麗貞就本案衝突發生之經過，
      究竟被告是先丟擲椅子，抑或是先壓倒告訴人己○○在地
      上毆擊於警詢、偵查中所述有所不同，惟本案衝突之發生
      ，不過短短時間，面對案發當時混亂之場面，原無從期待
      證人就瞬間目擊之事情，於其後仍始終記憶或印象猶新，
      是無從因其就細節部分之證述偶有不符，即認全部予以捨
      棄不採。且證人呂麗貞與本案被告抑或告訴人間並無任何
      特別利害關係，自無虛偽證述之必要，參以證人甲○○於
      本院審理中證稱：當時被告與告訴人己○○有糾纏在一起
      ，且有發出很大的聲響，倘僅有單純糾纏，何以會發生巨
      大聲響？益徵證人呂麗貞所證：被告有朝告訴人己○○丟
      擲椅子，但未丟中等語，與事實較為相符，是被告於前揭
      時、地，的確有對告訴人己○○施以傷害行徑。
（三）證人丙○○於審理中雖證稱：當天是證人甲○○罵告訴人
      己○○愛打牌，所以才起衝突，後來告訴人己○○就指著
      證人甲○○，之後兩人就互推，證人甲○○就碰到機車跌
      倒，而我就去抱著告訴人己○○的腰，因告訴人己○○一
      直掙扎，我和告訴人己○○就一起倒在地上，結果我的二
      個大的兒子就跑過來，把我扶起來，告訴人戊○○就報警
      處理，當時現場只有我和三個兒子等語，然證人丙○○所
      述之經過，非但與證人呂麗貞、甲○○上開證詞不符，亦
      與被告所述有所歧異，且參諸證人丙○○於警詢中供稱：
      當時我已經倒在地上，頭有點暈，只有聽見爭吵聲，被告
      有沒有毆打告訴人己○○我沒有看見等語，益徵證人丙○○於審理中所言，顯係迴護被告之詞，自無從採為有利被
      告之認定。
（四）至於告訴人己○○以證人身分證述被告持木椅攻擊其頭部
      、告訴人戊○○以證人身分證述被告持木椅掐告訴人己○○脖子等情，對照馬偕紀念醫院臺東分院94年7 月24日診
      斷證明書所記載告訴人己○○之傷勢為：「胸壁、左肩、
      左額、左臉頰挫傷」，並未有頭部之傷勢以觀，而木椅又
      係硬物，若被告果真以木椅攻擊告訴人己○○頭部，告訴
      人己○○之頭部豈有無任何傷勢之理？況告訴人己○○於
      警詢中僅證稱：被告用拳頭毆打我，混亂中不知是誰用椅
      子丟我等語，復無提及遭被告以木椅攻擊頭部之情。行政
      院衛生署臺東醫院94年7 月25日診斷證明書上雖有記載告
      訴人己○○受有脖子挫傷1乘以2公分之傷害，然上開診斷
      證明書並未記載告訴人己○○實際就診之日期，是上開診
      斷證明書所載之傷害是否均因本案而造成，尚有可疑之處
      。況告訴人之指陳，難免故予誇大或渲染，是告訴人己○○、戊○○之上開證述，尚難採信。
（五）綜上，足見被告前揭所辯，皆係事後卸責之詞，洵不可採
      ，自無從為有利被告之認定。
三、論罪科刑之理由
（一）被告行為後，刑法於94年2月2日修正公布，於95年7月1日
      施行。按行為後法律有變更者，適用行為時之法律，但行
      為後之法律有利於行為人者，適用最有利於行為人之法律
      ，現行刑法第2 條第1項訂有明文。此條規定乃與刑法第1
      條罪刑法定主義契合，而貫徹法律禁止溯及既往原則，係
      規範行為後法律變更所生新舊法律比較適用之準據法，是
      刑法第2條本身雖經修正，但刑法第2條既屬適用法律之準
      據法，本身尚無比較新舊法之問題，應一律適用裁判時之
      現行刑法第2 條規定以決定適用之刑罰法律，合先敘明。
      又以本次刑法修正之比較新舊法，應就罪刑有關之共犯、
      未遂犯、想像競合犯、牽連犯、連續犯、結合犯，以及累
      犯加重、自首減輕暨其他法定加減原因（如身分加減）與
      加減例等一切情形，綜其全部罪刑之結果而為比較，最高
      法院95年度第8次刑事庭會議決議可資參照。經查：
    1.刑法第33條第5 款有關罰金之最低數額部分，刑法分則編
      各罪所定罰金之貨幣單位原為銀元，修正前刑法第33條第
      5款規定：「罰金：（銀元）1元以上」，而銀元與新臺幣
      間之折算，依現行法規所定貨幣單位折算新臺幣條例規定
      ，以銀元1 元折算新臺幣3元；修正後刑法第33條第5款則
      規定：「罰金：新臺幣1000元以上，以百元計算之」；經
      比較修正前、後之規定，修正後刑法第33條第5 款所定罰
      金之最低數額，較之修正前提高，自以修正前刑法第33條
      第5款之規定有利於被告。
    2.罰金刑之貨幣單位及提高倍數部分：按修正刑法係自95年
      7月l日起施行，在此之前，刑法分別編有關罰金刑之貨幣
      單位係銀元；且依刑法分則編應處罰金者，應適用罰金罰
      鍰提高標準條例第l條、第4條之規定；亦即應按各該具體
      條文制定或修正之時間先後，定其提高之倍數。惟被告行
      為後，刑法施行法增訂第l之l條，於95年6 月14日經總統
      公布，並自同午7月l日起施行；該條規定: 「中華民國94
      年l月7日刑法修正施行後，刑法分則編所定罰金之貨幣單
      位為新臺幣。94年l月7日刑法修正時，刑法分則編未修正
      之條文定有罰金者，自94年l月7日刑法修正施行後，就其
      所定數額提高為30倍。但72年6 月26日至94年l月7日新增
      或修正之條文，就其所定數額提高為3倍」。亦即自95年7
      月l 日起，刑法分則編所定罰金之貨幣單位，由原來之銀
      元改為新臺幣；且94午l月7日刑法修正時，刑法分則編未
      修正之條文定有罰金者，自95年7月l日起，有關罰金之數
      額提高為30倍。本案被告係犯刑法第277條第1項之罪，該
      罪自24年7月l日施行後即未再修正，依增訂刑法施行法第
      l之l條之規定，其罰金以新臺幣為單位，數額應提高30倍
      。此與修正前之罰金以銀元為單位，且適用罰金罰鍰提高
      標準條例之結果應提高10倍，而新臺幣與銀元之比例為1
      ：3 ，換算結果亦為30倍者，並無不同。揭櫫刑法施行法
      規範內容，本即包括規範刑法修正條文施行後所產生新舊
      法如何適用之問題，刑法施行法關於準據法有特別規定者
      ，自應優先於刑法總則第2 條規定而為適用，而刑法施行
      法第1條之1既增訂於刑法施行法之規範體系內，並非增訂
      於刑法總則編內，再參照刑法施行法第1條之1之立法理由
      ，即修正條文說明亦謂「考量新修正之刑法施行後，不再
      適用『現行法規所定貨幣單位折算新臺幣條例』，為使罰
      金數額趨於一致，避免衍生新舊法比較適用問題，以緩和
      實務適用法律之衝擊，爰於不變動罰金數額之前提下，規
      定第2 項如上」等語，依該條之立法目的，顯係基於解決
      新舊法比較適用所衍生問題而增訂該條規定以茲適用，則
      依體系解釋及目的解釋，刑法施行法第1條之1係新修正刑
      法第2條之特別規定，而應優先適用。
    3.綜上，揆諸前開決議，綜合被告全部罪刑之結果而為比較
      及刑法第2條第1項之規定，應適用修正前刑法之規定。
（二）核被告所為，係犯家庭暴力之刑法第277條第1項傷害罪。
（三）爰審酌被告與告訴人己○○為兄弟關係，本應相互敬重愛
      護，詎因告訴人己○○不慎使母親摔倒在地，一時氣憤之
      餘即以徒手毆傷告訴人己○○，不知以理性處理問題，助
      長暴戾風氣，暨其犯罪之動機、目的、手段、智識程度、
      告訴人己○○所受身體傷害程度、迄今均未與告訴人己○○達成和解等一切情狀，量處如主文所示之刑，又被告行
      為時之刑法第41條第1項前段規定：「犯最重本刑為5年以
      下有期徒刑以下之刑之罪，而受6 個月以下有期徒刑或拘
      役之宣告，因身體、教育、職業、家庭之關係或其他正當
      事由，執行顯有困難者，得以1 元以上3元以下折算1日，
      易科罰金。」；又被告上開行為時之易科罰金折算標準，
      修正前罰金罰鍰提高標準條例第2 條前段（現已刪除）規
      定，就其原定數額提高為100倍折算1日，則本件被告行為
      時之易科罰金折算標準，應以銀元300元折算1日，經折算
      為新臺幣後，應以新臺幣900元折算1日。惟95年7月1日修
      正公布施行之刑法第41條第1 項前段則規定：「犯最重本
      刑為5年以下有期徒刑以下之刑之罪，而受6個月以下有期
      徒刑或拘役之宣告者，得以新臺幣1000元、2000元或3000
      元折算1 日，易科罰金。」，比較修正前後之易科罰金折
      算標準，以95年7月1日修正公布施行前之規定較有利於被
      告，併依修正前刑法第41條第1 項前段，及修正前罰金罰
      鍰提高標準條例第2條，諭知易科罰金折算標準。
四、應適用之法條：
（一）刑事訴訟法第299條第1項前段。
（二）家庭暴力防治法第2條第2項。
（三）刑法第2條第1項前段、第277條第1項、修正前第41條第1
      項前段。
（四）刑法施行法第1條之1第1項、第2項前段。
（五）修正前罰金罰鍰提高標準條例第2條。
（六）現行法規所定貨幣單位折算新臺幣條例第2條。
本案經檢察官丁○○到庭執行職務。
中    華    民    國    95    年    12    月    26    日
                  刑事第四庭  審判長法  官   黃建都
                                    法  官   黃珮茹
                                    法  官   陳君鳳
以上正本證明與原本無異。
如不服本判決，應於判決送達後10日內向本院提出上訴狀。（須
附繕本）「切勿逕送上級法院」
                                    書記官   洪月甚
中    華    民    國    95    年    12    月    26    日
附錄本案論罪科刑法條全文：
刑法第277條第1項：
傷害人之身體或健康者，處3年以下有期徒刑、拘役或1,000元以
下罰金。


司法院資訊處製作；財團法人民間司法改革基金會備份。
